【裁判字號】    95,台上,5566
【裁判日期】    951012
【裁判案由】    偽造有價證券
【裁判全文】
最高法院刑事判決            九十五年度台上字第五五六六號
上  訴  人  甲○○
選任辯護人  郭至卓律師
上列上訴人因偽造有價證券案件，不服台灣高等法院高雄分院中
華民國九十二年十一月十三日第二審更審判決（九十二年度上更
(一)字第一二七號，起訴案號：台灣澎湖地方法院檢察署八十七年
度偵字第四六０號），提起上訴，本院判決如下：
    主  文
原判決撤銷，發回台灣高等法院高雄分院。
    理  由
本件原判決認定上訴人甲○○於民國八十三年七月間因需款孔急
，竟萌以其父陳瑤管、其叔陳耀星共有坐落澎湖縣湖西鄉○○段
六一０地號土地（下稱系爭土地）貸款使用之念，乃與李淑琳共
同基於偽造私文書後行使之概括犯意，由上訴人提供陳耀星之年
籍住址等身分資料予李淑琳，李淑琳未經陳耀星同意而在澎湖縣
馬公市某不詳地點，委由不知情之某刻印者偽造陳耀星之「方形
」印章一個，並於八十三年七月二十日，在澎湖縣馬公市○○路
一０六號新隆華商行內，偽造陳耀星之方形印文於抵押權設定契
約書（二份）及土地登記申請書上，偽造陳耀星名義之本金最高
限額新台幣（下同）八百萬元抵押權設定契約書、土地登記申請
書後，委由不知情之張美芬行使持向澎湖縣地政事務所申請抵押
權設立登記，嗣因未檢附陳耀星之印鑑證明書，經澎湖縣地政事
務所通知補正，上訴人乃於八十三年七月二十二日，以辦理土地
分割為由，向陳耀星之妻陳程玉枝取得陳耀星之圓形印鑑章一個
及印鑑證明書一份，旋交由張美芬於八十三年七月二十五日，持
至澎湖縣地政事務所補正，並將偽造之陳耀星方形印文劃掉作廢
，改盜用陳耀星之圓形印章於抵押權設定契約書（二份）及土地
登記申請書上（詳如原判決附表編號一所示），使不知情之承辦
地政公務人員，於八十三年七月二十六日，將此不實之事項，登
載於職務上所掌之土地登記簿上（即將陳耀星列為債務人及義務
人，以其所有上開土地應有部分二分之一設定八百萬元本金最高
限額抵押權予僑融股份有限公司（下稱僑融公司））。上訴人復
明知陳耀星並未同意以其之名義簽發本票，而與李淑琳共同意圖
供行使之用，於八十三年七月二十二日，共同在新隆華商行內偽
造陳耀星之署押一枚、方形印文一枚，偽造陳耀星名義之本票一
張（共同發票人鄭國隆、蘇淑嬌均親自簽名，陳瑤管部分授權上
訴人代為簽名，詳如原判決附表編號二所示）。另分別於八十三
年七月二十五日、八十三年七月二十六日、八十三年七月三十一
日，基於同一偽造私文書之概括犯意，先後三次偽以陳耀星為契
約保證人，而偽造陳耀星署押及持前揭偽刻之印章，偽造陳耀星
之方形印文於僑融公司與李淑琳配偶鄭國隆間之食品買賣契約上
（詳如原判決附表編號三、四、五所示），連同上開偽造之本票
持向僑融公司借款七百萬元，足以生損害於陳耀星、僑融公司及
澎湖縣地政事務所關於地籍之管理等情。因而撤銷第一審判決，
改判論處上訴人意圖供行使之用，而偽造有價證券罪刑，固非無
見。
惟查：(一)、被告以外之人於偵查中向檢察官所為之陳述，除顯有
不可信之情況者外，得為證據，刑事訴訟法第一百五十九條之一
第二項固定有明文。惟九十二年二月六日修正公布之刑事訴訟法
，為保障被告之反對詰問權，酌採英美法之傳聞法則，被告以外
之人於偵查中向檢察官所為之陳述，性質上屬傳聞證據，依傳聞
法則，原無證據能力。且被告之反對詰問權，又屬憲法第八條第
一項規定「非由法院依法定程序不得審問處罰」之正當法律程序
所保障之基本人權及第十六條所保障之基本訴訟權，不容任意剝
奪，故所謂被告以外之人於偵查中向檢察官所為之陳述，當係指
經被告或其辯護人行使或得予行使反對詰問權者而言。否則除有
同法第一百五十九條之五第一項當事人同意作為證據，第二項當
事人、代理人、辯護人視為同意作為證據之情形者外，自不得為
證據。原判決認定被告有前揭犯行，係依憑證人陳自見、陳程玉
枝於檢察官偵查中供述各情（原判決第四頁第十七至十九行），
為其主要論據之一。然稽諸事實審相關筆錄之記載，陳自見、陳
程玉枝於事實審法院審理中並未曾到庭，即上訴人及其選任辯護
人並未曾對彼等為詰問。又原審訊問上訴人對陳自見、陳程玉枝
之證言有何意見時，上訴人否認陳自見、陳程玉枝於檢察官偵查
中證述各情屬實（原審卷第七十三至七十四頁），乃原審未傳喚
陳自見、陳程玉枝到庭，使上訴人及其選任辯護人有對彼等為詰
問之機會，即採陳自見、陳程玉枝於檢察官偵查中之證詞，為不
利上訴人認定之依據，其所踐行之訴訟程序難謂於法無違。(二)、
依法應於審判期日調查之證據雖已調查，而其內容未明瞭者，即
與未經調查無異，如遽行判決，仍屬應於審判期日調查之證據而
未予調查，尚不得遽對被告為有利或不利之認定。又有罪之判決
書，對被告有利之證據不採納者，應說明其理由，為刑事訴訟法
第三百十條第二款所明定。故有罪判決書對於被告有利之證據，
如不加採納，必須說明其不予採納之理由，否則即難謂無判決不
備理由之違誤。是事實審法院應於審判期日就被告否認犯罪所為
有利之辯解事項與證據，予以調查，而於有罪判決理由內詳加論
列，否則率行判決，即屬於法有違。上訴人否認與李淑琳間就本
件犯行，有何犯意聯絡及行為分擔，辯稱：伊因購屋款不足而以
系爭土地借款，然伊不知借款之僑融公司係地下錢莊，亦不知該
公司業務代表李淑琳蓄意詐騙，伊向李淑琳洽辦借款事宜時，已
向其言明伊所需款項在二百萬元至二百五十萬元之間，伊依李淑
琳之告知取得借款所需之文件資料，並全部交由李淑琳用以辦理
相關借款手續，李淑琳曾提出一些空白文件要伊簽名，其內應包
含有本票及抵押權設定等文件，因一般民間借款除設定抵押權外
，多數會另再要求簽發本票以為擔保，故於李淑琳要求伊在相關
文件上簽名，伊並不覺得奇怪，且因陳耀星事前已同意以系爭土
地設定抵押權借款，而一般借款均會要求擔保物提供人為連帶保
證人並在本票上簽名，伊因而在本票上及其他文件上簽署陳耀星
姓名。李淑琳所提出之相關文件均未載金額，而因伊事先已向李
淑琳告稱僅借二百萬元，故主觀上認為李淑琳將來在相關文件上
，所填載之金額應係二百萬元至二百五十萬元之間，詎竟遭李淑
琳利用擅自設定本金最高限額八百萬元之抵押權與僑融公司，並
在伊事先簽名之本票上偽填八百餘萬元之金額，而依證人林逸民
之供述，李淑琳所冒貸之七百萬元款項並未存入伊之帳戶，而係
直接匯入李淑琳之新隆華商行帳戶並取走，李淑琳隨即潛逃至大
陸地區，伊係被害人對李淑琳利用伊借款之機會所為並不知情，
主觀上並無偽造有價證券及偽造文書之犯意（原審卷第六十六至
六十九頁）等情，上訴人上開否認辯解各情是否屬實，其與本件
事實如何及如何為法律之適用攸關，自應詳予調查釐清論述說明
。乃原審就上情未詳予調查釐清，逕以上訴人自承在簽名時，陳
耀星並未同意可以其名義簽發本票，上訴人事後亦未詢問李淑琳
是否有告知陳耀星此事；上訴人在第一審供稱：伊簽名時因未問
李淑琳將在上面簽多少錢，故不知道李淑琳後來是簽了八百多萬
元；上訴人簽發本票係供向李淑琳借錢之擔保（原判決理由欄三
(四)），並非明確之理由，即認上訴人就李淑琳在本票上填寫面額
八百八十六萬四千八百元等如原判決事實欄所載全部犯行，與李
淑琳間互有犯意聯絡為共同正犯，而為不利上訴人之認定，其查
證未盡且理由欠備，遽行判決，難昭折服。上訴意旨指摘原判決
不當，尚非全無理由。按第三審法院應以第二審判決所確認之事
實為判決基礎，刑事訴訟法第三百九十四條第一項前段定有明文
。原判決上述之違背法令，影響於事實之確定，本院無可據以為
裁判，應將原判決撤銷，發回原審法院更為審判。原判決關於上
訴人使公務員登載不實部分，認與上訴人所犯偽造有價證券及偽
造文書部分，具有牽連犯裁判上一罪之關係，基於審判不可分之
原則，應併予發回，附此敘明。
據上論結，應依刑事訴訟法第三百九十七條、第四百零一條，判
決如主文。
中    華    民    國  九十五  年    十    月   十二   日
                      最高法院刑事第一庭
                          審判長法官  董  明  霈
                                法官  林  茂  雄
                                法官  張  祺  祥
                                法官  呂  永  福
                                法官  蘇  振  堂
      本件正本證明與原本無異
                                      書  記  官
中    華    民    國  九十五  年    十    月   十八   日
                                                Ａ


司法院資訊處製作；財團法人民間司法改革基金會備份。
